【裁判字號】    89,上易,2208
【裁判日期】    891130
【裁判案由】    違反動產擔保交易法
【裁判全文】
臺灣高等法院臺中分院刑事判決          民國八十九年度上易字第二二○八號
    上  訴  人  臺灣南投地方法院檢察署檢察官
    被      告  甲○○
             （即王焙陽）
右上訴人因被告違反動產擔保交易法案件，不服臺灣南投地方法院中華民國八十九年
八月二十一日第一審判決（民國八十九年度易字第三九三號，起訴案號：臺灣南投地
方法院檢察署民國八十九年度偵字第一六一號），提起上訴，本院判決如左：
    主    文
上訴駁回。
    理    由
一、本件公訴意旨略以：被告甲○○（原名王焙陽，於民國八十九年一月十五日改名
    ）於八十七年七月十七日，以動產擔保交易附條件買賣之方式，向大同股份有限
    公司（以下簡稱大同公司）彰化分公司南投服務站購買行動電話二支，為動產擔
    保交易之債務人。約定總價金新台幣（下同）三萬四千六百八十元，分十二期給
    付，每月一期，每期付款二千八百九十元，標的物存放地點為南投市○○路四六
    六巷二十號二樓，在價金未付清之前，標的物所有權仍屬於大同公司所有，買受
    人僅得依約占有使用，不得任意遷移或為其他處分等。乃甲○○在取得標的物之
    後，僅付款十期，即拒不付款，意圖為自己不法之利益，於八十八年五月間，將
    該標的物遷移逃匿不知去向，致大同公司追索無著而受有損害。因認被告所為，
    涉違反動產擔保交易法第三十八條之罪嫌。案經大同公司訴請臺灣南投地方法院
    檢察署檢察官偵查並聲請以簡易判決處刑。
二、訊據被告甲○○坦承於右揭時地以附條件買賣方式向告訴人購買行動電話二支，
    但否認違反動產擔保交易法犯行，辯稱：「我一直不知道有這件事，我九二一地
    震搬離原來住的地方，後來大同公司聯絡我，我繳完五千多元，南投地院民事官
    司大同公司就搬回了，我也不知道還有這件案子」，「我申請的電話還在用，：
    ：：，九二一地震我搬家，我不知道還有二期（款）未付，大同公司也沒有打行
    動電話給我，後來聯絡上我，我就補繳了」等語。查告訴人係因尋找被告收款未
    能找到被告而認被告意圖不法之利益將標的物遷移逃匿，致其追索無著而受有損
    害，有告訴狀附偵查卷可稽，惟查被告業已清償全部價金，已據告訴人具狀陳明
    ，實難以被告因地震搬遷即認被告意圖不法之利益而將標的物遷移，況按動產擔
    保交易法第三十八條罪名之成立，以行為人係動產擔保交易法之債務人為要件。
    而動產擔保交易法第四條規定；機器、設備、工具、原料、半製品、成品、車輛
    、農林漁牧產品、牲畜及總噸位未滿二十噸之動力船舶或未滿五十噸之非動力船
    舶，均得為動產擔保交易之標的物。前項各類標的物之品名，由行政院視事實需
    要及交易性質以命令定之。動產擔保交易之標的物，而經行政院以命令定之。而
    行政院依動產擔保交易法第四十二條之授權，於五十四年六月七日以行政院臺財
    字第三九二二號令訂定發布施行細則，依施行細則第二條規定：凡得為動產擔保
    交易標的物之品名，規定如附表─即動產擔保交易標的物品類表。上開品類表除
    於六十一年九月五日經行政院令公布增列第九類原第九類修正為第十類外，迄今
    未再修正。於本案中有疑義者，係行動電話是否屬於第八類機械設備器材及工具
    中第二項電力機械設備及電工器材內之各種通訊用電工器材？關於此點，本院採
    取否定見解，理由如下：
    （一）行動電話係新興科技產物，行政院於六十一年九月五日修正動產擔保交易
          標的物品類表時，行動電話尚未問世，此為公知之事實；且我國係於七十
          八年七月，始開放使用０九０類比式行動電話，有交通部電信總局八十九
          年八月七日電信公八九字第５０５３３２─０號函附卷可憑；顯見行政院
          公布上開品類表第八類機械設備器材及工具中第二項電力機械設備及電工
          器材內之【各種通訊用電工器材】時，並未考慮及行動電話，亦未預見行
          動電話何時能發明使用，故自歷史解釋之觀點，其涵義無從包括行動電話
          。
    （二）關於【各種通訊用電工器材】之文義解釋能否涵括行動電話？解釋上容有
          爭議。但就規範目的而言，立法機關所以授權行政院以命令方式，視事實
          需要及交易性質訂定品名，其理由無非是行政命令之訂定不若法律制定須
          經三讀程序之繁複，如以命令方式規定，能使行政院對變遷迅速之社會，
          依當時之科技發展及經濟情勢，視實際情況，作快速而正確之反應及規定
          ，以適應工商業資金融通及動產用益之需要。行政院如認有將行動電話納
          為動產擔保交易標的物之必要，本可依其職權將品類表修正；但自行動電
          話問世迄今已逾十年以上，行政院仍未修正動產擔保交易標的物品類表，
  顯認其無納為動產擔保交易標的物之必要。
    （三）再者，依動產擔保交易法第五條規定：動產擔保交易，應以書面訂立契約
          。非經登記，不得對抗善意第三人。而行政院依動產擔保交易法第六條之
          授權，於施行細則第三條規定登記機關。但查，關於行動電話，並未納入
          登記項目或未曾登記，有經濟部工業局（中部辦公室）八十九年六月十七
          日（八九）中字第五七一０一０號函、臺北市政府建設局八十九年六月二
          十一日北市建一字第八九二三六八七九００號、高雄市政府建設局八十九
          年六月二十一日高市建一字第０１７２７０號函附卷可證；顯見依實際經
          濟情況，行動電話對工商業資金運用關聯性甚低，故自動產擔保交易法第
          一條之立法目的解釋，行動電話應不屬於動產擔保交易標的物。
    （四）而主管機關之財政部雖於八十九年五月十六日台財融字第八九七三一九六
          七號函文中表示：行動電話屬動產擔保交易標的物品類表第八類第二項電
          力機械設備及電工器材。但查法官依據法律獨立審判，憲法第八十五條載
          有明文；而各機關依其職掌就有關法規為釋示之行政命令，法官於審判案
        件時，固可予引用，但仍得依據法律，表示適當不同之見解，並不受其拘
          束，有大法官會議釋字第一三七號、第二一六號解釋可參；本院認依上開
          說明，行動電話應非動產擔保交易標的物品類表第八類第二項之物，始符
          合動產擔保交易法第四條第二項之規定，自不受上開函釋之拘束。
    （五）綜上所述，行動電話不屬於動產擔保交易之標的物，告訴人雖與被告訂立
          附條件買賣契約，亦屬無效，僅發生民法上一般分期付款買賣之效力。被
          告非動產擔保交易之債務人，自無犯動產擔保交易法第三十八條罪名之可
          能。此外復查無其他確切證據足以證明被告犯有公訴人所指之罪行，其犯
          罪尚屬不能證明，原審為被告無罪之諭知，核無不合，檢察官上訴意旨，
          指摘原判決不當，為無理由，應予駁回。
三、據上論斷，應依刑事訴訟法第三百六十八條，判決如主文。
本案經檢察官乙○○到庭執行職務。
中      華      民      國    八十九     年      十一     月    三十    日
                                  臺灣高等法院臺中分院刑事第六庭
                                        審判長法  官  李  文  雄
                                              法  官  陳  嘉  雄
                                              法  官  龔  永  昆
右正本證明與原本無異。
不得上訴。
                                              書記官  陳  麗  玉
中      華      民      國    八十九     年      十二     月     一     日
                                                                        Ｉ


司法院資訊處製作；財團法人民間司法改革基金會備份。
